【裁判字號】    91,交上訴,996
【裁判日期】    920805
【裁判案由】    過失致死
【裁判全文】
臺灣高等法院台南分院刑事判決    九十一年度交上訴字第九九六號  Ａ
      上  訴  人  台灣嘉義地方法院檢察署檢察官
      被      告  甲  ○  ○
      選任辯護人  黃  木  春
右上訴人因被告過失致死案件，不服臺灣嘉義地方法院九十年度交訴字第三七號中華
民國九十一年七月八日第一審判決（起訴案號：臺灣嘉義地方法院檢察署九十年度偵
字第一六六八號），提起上訴，本院判決如左：
      主      文
原判決撤銷。
甲○○從事業務之人，因業務上之過失致人於死，處有期徒刑陸月，如易科罰金，以
參佰元折算壹日。
      事      實
一、甲○○係台灣汽車客運股份有限公司（下稱台汽公司）司機，任職於台汽公司嘉
    義站，駕駛國光號大客車，為從事駕駛業務之人，於民國八十九年三月六日凌晨
    零時三十五分許，駕駛車牌號碼ＦＷ─五七九號國光號大客車，沿嘉義市○○路
    ○段，由南往北方向行駛，途經該路與嘉義市○○路、興業西路交岔路口時，應
    注意車輛行駛時，駕駛人應注意車前狀況狀，隨時採取必要之安全措施及行經交
    叉路口時，應減速慢行，作隨時停車之準備，而依當時係晴天、夜間有照明、乾
    燥、無缺陷、無障礙物、視距良好等情形，並無不能注意之情事，竟於夜間視線
    不明及在市區重要交通十字路口，疏於注意，在限速時速四十公里下，見綠燈通
    行號誌，未減速慢行，隨時作停車之準備，仍以時速四十五公里車速超速直行，
    適由戊○○酒後騎乘車牌號碼ＴＬＩ─○八八號機車，後座搭載丙○○（七十五
    年十一月十日生），前方腳踏板處搭載龐豪佑（七十八年十月十八日生），超載
    沿嘉義市○○路由西往東方向行駛，至上開交岔路口，應注意車前狀況狀，隨時
    採取必要之安全措施，及減速慢行，隨時作停車準備，且機車行進中應遵守燈光
    號誌之指示，竟亦疏未注意，至前開路口貿然闖越紅燈，進入上開交岔路口，致
    兩車均煞避不及，失控衝撞，上開機車之前方，撞擊國光號大客車之左側前輪附
    近，使戊○○、丙○○及龐豪佑人車倒地，戊○○受有頭部外傷併蜘蛛膜下腔出
    血及腦幹損傷，丙○○受有右股骨骨折、右手第五掌骨骨折，右手腕挫擦傷之傷
    害，龐豪佑因頭部外傷及顱內出血，經送醫急救後不治死亡。
二、案經戊○○及其父丁○○、丙○○及其父乙○○、龐豪佑之父龐仲容訴請台灣嘉
    義地方法院檢察署檢察官偵查起訴。
      理      由
一、訊據被告甲○○固坦認確於右記時、地駕駛國光號大客車與戊○○所駕ＴＬＩ─
    ○八八號機車發生事故肇事，致被害人龐豪佑傷重死亡及告訴人戊○○、丙○○
    受傷等情屬實，惟堅決否認有過失致死或過失傷害之犯行，辯稱：「當時係於博
    愛路二段，綠燈直行，突有ＴＬＩ─○八八號機車自中興路口闖紅燈衝出，撞擊
    國光號大客車始發生事故，故應無過失」等語。
二、按刑法上之過失犯罪之要件如下：(1)必須行為人在法律層面上有注意義務，而在
    具體個案之事實，實際上能夠注意（對一般人在此情況下而言），卻不注意（行
    為人本身之因素）。(2)行為人過失行為與所發生之結果之間，有「相當因果關係
    」存在，始得成立犯罪。刑法第二百七十六條第二項業務過失致人於死罪，其構
    成要件須從事「業務」之人，因業務上之過失，致人於死，始足成立，此之「過
    失」須基於業務上行為所產生，又刑法上之「過失犯」，以行為人對於「結果之
    發生」，「應注意」並「能注意」而「不注意」為成立要件。所謂「應注意」者
    ，雖指行為人在法律上被要求作為之義務層面，與「能注意」係指行為人個人在
    此義務下，於具體實際情況中，所能擁有之注意能力（範圍及強度）層面，兩者
    性質不同，惟「義務」者，在具體案件中，非但只是「有無」義務而已，還包括
    實際上義務之【範圍】與【強度】，刑法第十四條規定所要求的【應該注意義務
    之範圍】，須在具體案件中，【按其情節】考慮行為人之行為態樣、事實上能力
    所及、業務性質、與結果之關聯，始能明確充實界定其義務之範圍，以決定行為
    人在該案件中是否有注意義務。換言之，行為人之【注意義務】，雖是抽象之法
    律概念，可以演繹推出其下位概念（涵蓋範圍較小），而適用於個案事實，但是
    並非閉鎖性概念，而帶有開放之性質（詳如附件一），亦即須【按其情節】決定
    之，若無個案事實存在，很難獨立確定義務之真正範圍。至於刑法上所稱之【相
    當因果關係】，雖然是在判斷刑事責任之歸屬，但是因果關係本身尚非達到法律
    評價層面（責任成立與否之主觀選擇），但也非僅是單純自然界之事實層面（客
    觀之自然科學及經驗法則），而應是人之【經驗認識上的問題】，換句話說，既
    非自然存在之事實，也非人對事實所加上的是非評價，而是【人所認知之事件】
    ，即以自然事實為基礎，對事件在時間上前後發生之經過，一般人所賦予的【解
    釋意義】（詳如附件二），當然仍以刑事責任是否成立，為「解釋」事件意義的
    依歸。人解釋事件之標準（結構或形式），仍是對自然世界經驗之內化結構。因
    果關係是刑事責任成立之前提要件，但其本質是以自然事實為基礎，所做的「解
    釋」。因果關係在決定行為事實與結果事實間，是否有【原因力】？就行為事實
    及結果事實兩者間，以自然事實的觀點，只有時間先後關係，但是【還原為】現
    象或事件時，當然以人之生活常識經驗及專業科學知識為認識之基礎，用以【解
    釋】該現象或事件的【意義】，惟判斷是否成立因果關係時，所使用之相關之生
    活常識經驗及科學專業知識本身，雖屬客觀的知識，但是不免要以【主觀理性】
    作認定，判斷何者為構成要件上【重要性】之原因，實際上可以說以【社會】之
    觀點，【詮釋】事件間有無原因力存在。實務上最高法院七十六年度台上字第一
    九二號判例也說明：「所謂【相當因果關係】，係指【依經驗法則】，綜合【行
    為當時】所存在之一切事實，為客觀之事後審查，認為在一般情形之下，有此行
    為之同一條件，【均可發生同一之結果者】，則該條件即為發生結果之【相當條
    件】，行為與結果即有相當因果關係；反之，若在一般情形下，有此同一條件存
    在，而依客觀之審查，【認為不必皆發生此結果者】，則該條件與結果並不相當
    ，不過為【偶然之事實】而已，其行為與結果間即無相當因果關係」，已詳細說
    明【相當條件】與【偶然事實】之區別標準和方法，該判例形式上雖是仿效自然
    科學的客觀可觀察之實驗方法，但實際上仍是是社會科學之解釋方法，以體驗及
    內省自觀的方法，做「類責任」的判斷，為過失責任建立合理的處罰基礎。
三、按車輛行駛時，駕駛人應注意車前狀況，並隨時採取必要之安全措施；行車速度
    依標誌或標線之規定，行經交叉路口時，應減速慢行，作隨時停車之準備；又車
    輛行至交叉路口，其行進應遵守燈光號誌之指示，道路交通安全規則第九十四條
    第三項、第九十三條第三款、第一百零二條第一項第一款分別定有明文。
四、本件被告深夜駕駛國光號大客車，途經上開交叉路口時，在該交叉路口內，國光
    號大客車之左側車身靠近車頭及左前輪部分，為上開機車之前輪部分撞擊，致國
    光號大客車之左前車身有凹痕，機車之擋泥板破裂、車籃凹陷、後面車牌一角脫
    落之事實，有偵查卷內之現場照片及道路交通事故調查報告表可稽，告訴人並無
    意見，被告也已承認屬實，可以認定。本件就兩車撞擊情形觀察，在交叉成九十
    度之路口，機車前方損毀，國光號大貨車之左側被撞擊成凹陷，顯然是機車直行
    撞擊到橫向而來的國光號大客車，而非國光號大客車撞擊機車，由國光號上之「
    撞擊凹痕」在該車前左側之駕駛座下方附近，左前輪也遭撞擊，顯示撞擊點離國
    光號大客車的車前很近，表示國光號大客車之車速如果再慢一點，可能機車會直
    行而過，就不會發生本件車禍。因此，被告所駕駛之大客車之車速如何？是否超
    速？有無減速慢行及是否闖紅燈？就成為決定被告駕駛大客車是否違反注意義務
    而有過失之關鍵點。
（一）本件車禍地點係在嘉義市○○路○段、興業西路與中興路口設有紅綠燈號誌管
      制之交岔路口，車禍當時戊○○係駕駛輕機車沿中興路往興業西路由西向東行
      駛，而被告甲○○則駕駛國光號大客車則係由同市○○路○段自南向北行駛，
      於上開交岔路口遭戊○○擊撞等情，已據被告甲○○供明在卷（見相字卷第四
      、十六、五十四頁，原審卷第三十四頁），核與證人丙○○證述相符，復有道
      路交通事故調查報告表及現場照片二十八幀存卷足稽（見相字卷第六十二至六
      十五頁）。
（二）被告是台汽公司之司機，以駕駛大客車為其業務行為之事實，已經被告供認在
      卷，並有現場國光號大客車之照片為證，可以認定，核係法律上所規定從事駕
      駛業務之人。依被告駕駛大貨車之業務及交通法令之規定，自有注意駕駛安全
      之義務，應依交通法令之規定及案發當時狀況，注意道路上交通狀況，避免發
      生事故而傷及他人。本件被告通過交岔路口，最重要的交通安全管制規定就是
      交通號誌管制（紅、綠燈管制）、最高時速限制及通過交叉路口時，是否減速
      慢行，隨時作停車之準備？此也是被告駕駛大客車時，法律上應注意義務之具
      體事項。
    １案發地點是省道，為四叉路口，中央設有分隔島，乾燥之柏油路面，設有正常
      運作之行車管制號誌，現場限速時速四十公里，有道路交通事故調查報告表及
      現場照片在卷可稽，被告雖一直供稱當時因為剛加完油，其車速不超過時速三
      十公里等情，惟大客車之車速客觀上可以煞車痕反推計算，並有行車記錄表可
      查。案發時現場所繪道路交通事故調查報告表之現場圖上（偵查卷第十三頁）
      ，雖然繪有大客車後面之左右有兩組煞車痕，但是偵查卷第六四頁右下之白天
      所照的博愛路照片，顯示博愛路南向北方上，只有一組明顯的「雙輪煞車痕跡
      」，以案發當時深夜之情形，甚難看清景物，當然以事後白天所拍攝之照片為
      正確可採，而該煞車痕「左側」約約可以看到「兩小段近似煞車痕的黑條紋」
      （詳如附圖），以黑色煞車痕與所壓過斑馬線的白線並未平行，可見煞車痕跡
      略向右偏，應是兩車撞擊後（機車是由大客車之左方撞來），大客車有約略向
      右閃避，而車輛向右閃避時，車輛之車體會向右傾斜，則左側會稍微仰起，因
      此在如此運狀況下，當然是「右側輪胎」會呈現比較明顯的煞車痕，可以證明
      偵查卷第六四頁右下照片之煞車痕，是大客車之「右側輪胎」，國光號大客車
      之前輪是單輪，後輪才是雙輪，上開煞車痕既是雙煞車痕跡，自是本件國光號
      大客車之「右後輪胎煞車痕」，而依道路交通事故調查報告表之現場圖顯示該
      煞車痕跡為「十三公尺」，此經鑑定機關財團法人成大研究發展基金會（下稱
      成大基金會）計算結果，本件國光號大客車之車速約為【時速四十五公里】（
      四十四點九六公里）（見成大基金會九十二年六月二十七日九二成大研基建字
      第一三０五號函附鑑定意見書第十七頁，下稱成大鑑定書），而根據該大客車
      之行車記錄表（本院卷第九十頁）也顯示當時車速約略高於【時速五十公里】
      ，兩者數值約略相當，互相檢查印證，已可以排除任何錯誤之可能性，因此可
      以認定被告當時駕駛國光號大客車之時速大約【四十五至五十公里】，顯已超
      過當地時速「四十公里」之限制，而有【超速】現象，被告所辯其車速不超過
      時速三十公里等情，與事實不合，自不能採信。又根據車速、反應時間與安全
      視距（公尺）對照表可知，車速時速四十五公里，「夜間」反應時間【一點五
      秒】，車輛約需要【四十公尺的安全視距】，方可避免撞擊，而中興路「全寬
      三十二點六公尺」，已低於安全視距，是被告於夜間以時速四十五公里行使在
      博愛路上，對橫向中興路兩端之往來車輛，因已低於反應安全視距，因此被告
      對中興路上以九十度角接近的機車，要避免發生撞擊，是非常困難之事（見成
      大鑑定書第十八頁），顯見被告超速行車，經過交叉路口時，並未適當降低行
      車速度，作隨時停車之準備，此舉【已使橫向中興路上往來之車輛陷入危險中
      】。
    ２案發地點是正交十字路口，夜間有照明，惟僅係路燈，照明範圍有限且是定點
      照明，僅能部分符合移動中駕駛人的需要，所以駕駛人的視線多須借助車輛移
      動之車燈照明，但是車燈照明範圍有限，「向正前呈錐狀」，所以駕駛人很難
      兼顧橫向之人車狀況，而駕駛人的「視覺圓錐」，以三至五度最清楚，十至十
      二度已不太清楚，經鑑定機關成大基金會計算結果，【夜間】在博愛路口之駕
      駛人，對於寬度三十二點六公尺的中興路而言，駕駛人僅能向左、右各注意「
      三點四三公尺」的範圍，合計注意「六點八六公尺」的範圍，亦及約正前方兩
      個車道的寬度，對照三點四三公尺行駛時間表（成大鑑定書第十五頁），以側
      向三點四三公尺，計算所得之車輛行駛時間（零點二一秒至零點四一秒），顯
      然在零點五秒以下，遠低於駕駛人夜間反應時間之【一點五秒】（安全視距四
      十公尺，見成大鑑定書第十八頁），是本件被告駕駛國光號大客車，【於夜間
      以時速四十五公里行駛】，經過交叉路口，僅能注意前方橫向六點八六公尺內
      之左右來車（詳見附圖），換言之，駕駛人在此距離內發現左右來車時，僅有
      不到零點五秒的反應時間，已無法及時反應（反應時間須一點五秒），是按其
      情節，被告應降低行車速度，至時速四十公里之速限以下，直到能確實左右看
      清橫向來車，才已盡到注意交通安全義務。
    ３根據現場照片所呈現的燈號狀況（偵查卷第六五頁左下及右下照片可見紅燈及
      綠燈右轉燈號），顯示事故當時路口號誌仍正常運作，未調整成閃光黃燈、紅
      燈之運作方式，經鑑定機關成大基金會透過放大鏡，測量上開照片紅燈與綠燈
      右轉燈號間之距離，確定事故當時的「號誌燈面」為五個，即由左至右為紅燈
      、黃燈、左轉箭頭綠燈、直行綠燈、右轉箭頭綠燈，此與成大基金會事後至該
      路口拍攝照片顯示之燈號一致（成大基金會鑑定書第二三頁及所附照片第九及
      第十張），應是事實。而依該國光號大客車的行車記錄表（本院卷第九十頁）
      之資料，顯示該大客車抵達事故路口發生撞擊前，有許多次車速降為「零」的
      短暫記錄（即當日凌晨零時至案發之零時三十五分前，共有四次），應是該大
      客車抵達事故路口前，曾多次遭遇紅燈而減速停等。本件交叉路口當時的號誌
      控制，屬於博愛路的至少有兩個時相，即直行綠燈及紅燈、綠燈右轉兩個時相
      ，若被告駕駛大客車闖紅燈，則被告係在「遠處」看到直行綠燈變成左轉變成
      左轉專用綠燈之後，號誌又變成紅燈之後，而仍以時速四十五公里左右的車速
      闖紅燈，與上開行車記錄表所顯示之被告駕駛行為（曾多次紅燈停等）不符合
      ，且事故路口較來向路口為寬，交通量亦較高，被告未在比較沒有危險的路口
      闖紅燈。反而此一比較危險的事故路口闖紅燈，顯然不合常理。此部份經鑑定
      人成大基金會基於運輸安全及肇事鑑定專業之鑑定結果：「被告駕駛國光號大
      客車闖紅燈之可能性是０至１０%，而戊○○騎機車闖紅燈之可能性為90至100%
      」（成大基金會鑑定書第二四頁），合乎事實及情理，可以採納，雖然在專業
      鑑定上，以數字之機率表示，被告駕駛大客車車闖紅燈之可能性「尚有１０%」
      ，但是結合本案被告一直供稱其綠燈行駛等情，告訴人丙○○（機車後座乘客
      ）均證稱：「不知道當時號誌如何」等情，告訴人戊○○（騎機車者）也承認
      ：「機車是他的，當時酒醉，不知道有無闖紅燈，當時喝很多酒，不醒人事」
      等情，均無對被告闖紅燈之不利證據存在，反而是告訴人方面戊○○於夜間酒
      醉駕駛機車，前後又搭載龐豪佑、丙○○兩人，連管制燈號都不清楚，此種情
      形通常都是只顧騎車，不管紅綠燈號，闖紅燈也是常情，又證人即到場警員張
      景誠於原審也結證稱：「處理現場時，被告有告訴我，是對方闖紅燈」等情（
      原審卷第四八頁），顯見被告於警察趕到之第一時間，有表示其綠燈才行進等
      情，與被告到本案路口之前，曾因號誌停等之事實符合，綜合全部事實，依經
      驗法則，本案已可排除被告駕駛大客車闖紅燈之１０% 的可能性，確認【被告當
      時是綠燈前進】，亦即【戊○○騎機車闖紅燈】。再者，本件經台灣嘉義地方
      法院檢察署檢察官囑託台灣省嘉雲區車輛行車事故鑑定委員會鑑定，該會雖未
      就肇事責任之歸屬予以判定，然其研判亦指出以戊○○闖越紅燈較為可能，此
      有該會中華民國八十九年七月一日嘉鑑字第八九０四九二號函在卷足參（見偵
      字卷第四十頁），原審法院復再將本案送往中華民國車輛交通事故鑑定技術研
      究學會鑑定，亦認：「戊○○騎輕機車、酒醉、超載超速闖紅燈之可能性較大
      ：：」此亦有該會九０車鑑字第０五八號函一紙附卷可參，足佐被告甲○○堅
      稱自己係綠燈直行等詞，應為實在。
（三）本件被告駕駛大客車，於夜間行經市區○○○路口，雖是綠燈行進號誌，但是
      沒有依規定減速慢行，注意左右來車，隨時作停車之準備，反而超速以時速四
      十五公里之速度直行，違反其駕駛業務本身及交通法令規定之注意交通安全義
      務，甚為明顯。此舉已造成中興路上橫向來車之高度危險性，若橫向車輛又不
      注意，通常會造成車禍，而此危險性之提高，是由被告超速及不減速所引起，
      因為被告若在此交叉路口減速慢行，注意左右來車，再行通過，會將橫向車輛
      往來之危險性降至最低，即使橫向車輛不注意，通常也不會造成車禍，而因為
      被告之不注意，對橫向行進之人車造成危險性，告訴人戊○○騎機車載被害人
      龐豪佑撞擊到被告駕駛大客車之前輪附近，造成龐豪佑受傷死亡之結果，進而
      實現該高度之危險性，成為實際之實害結果，雖然戊○○酒醉駕車且又闖紅燈
      ，其不注意交通安全，也是造成被害人龐豪佑死亡之原因，但是被告之超速及
      不減速之不注意事實，對被害人龐豪佑之死亡結果事實，在一般人「解釋」被
      害人龐豪佑死亡結果之原因力時（詳如附件二），客觀上已可認為被告之不注
      意，所造成之危險，對被害人之龐豪佑之死亡結果，具有過失致死犯罪構成要
      件上之重要性，而有原因力，兩者相當因果關係存在。
（四）綜上所述，本件被告於夜間駕駛大客車，行經交叉路口，超速且未減速慢行，
      隨時作停車之準備，有駕駛業務上之過失，致與戊○○所騎機車發生車禍，被
      害人龐豪佑因而死亡之事實，已堪認定，被告辯稱其未超速，是機車突然闖紅
      燈衝出，始發生事故，其無過失等情，自不足採。本件經本院送請成大基金會
      鑑定結果：「暫不考慮戊○○酒醉、無照、超載的因素，肇事責任分配比例為
      ：【被告─10%（職業駕駛人超速），戊○○─90%（闖紅燈）】（成大基
      金會鑑定書第二六頁），既符合本案事實狀況，又符合情理，可以採納，認為
      被告對被害人龐豪佑之死亡，具有過失。又汽車駕駛人雖可「信賴」其他參與
      交通之對方亦能遵守交通規定，同時為必要之注意，謹慎採取適當之動作，而
      對於「不可知」之對方違規行為，並無預防義務，然因對於「行為」所導致之
      危險，若屬已可預見，且依法律、契約、習慣、法理及日常生活經驗等，在不
      超越「社會相當性」之範圍內，「應有注意之義務」，仍有以一定之行為，避
      免結果發生之義務。因此，關於他人【違規之事實】已極明顯，同時【有充足
      之時間可採適當之措施】，以避免發生交通事故之結果時，即不得以信賴他方
      能遵守交通規則為由，以免除自己之責任（最高法院七十四年台上字第四二一
  九號判例參照）。本件告訴人戊○○雖有違規行為，突然闖紅燈出現，但是被
      告已有明顯超速及未減速慢行違規之事實，同時到達交叉路口前，也有充分時
      間採取減速之適當措施，以避免車禍發生，自不能援引上開信賴保護原則而免
      責。按刑事責任在處罰行為人之惡性，以其行為具有刑法上之非難性為要件，
      刑罰也是以「剝奪」行為人之生命、自由或財產為方法，與民事責任課以行為
      人「賠償」被害人之損害不同，而「過失」是過失犯罪之核心概念，「過失」
      當作破壞社會共同生活中必要的注意義務，應屬於「不法構成要件」（註），
      行為人對結果具有過失，即成立過失犯罪，應予處罰，此刑事責任之成立，與
      被害人或其他人是否也有過失無關，被害人或其他人之過失，縱然也是造成結
      果之「共同」原因，並不影響行為人過失之成立，只影響行為人之刑事責任之
      輕重，換言之，各個人之刑事過失責任之成立，相互獨立，互不影響。而民事
      侵權行為，行為人依法須負「損害賠償」責任時，依民法第二百十七條第一項
      規定，「損害」之發生或擴大，被害人「與有過失」者，法院「得」減輕賠償
      金額或免除之，是針對損害之發生或擴大而言，被害人若也有過失，是造成損
      害發生、擴大之「共同」原因時，將影響「損害」之範圍大小，當然影響行為
      人「賠償」之範圍，其結果「等同於」行為人與被害人之過失「相抵」，實際
      上，應該是行為人對被害人之過失所造成之損害，得不負賠償責任。是成大基
      金會鑑定書其餘考慮告訴人戊○○或被害人龐豪佑之過失相抵，認被告之過失
      減為「0%」，均係民事損害賠償責任之過失相抵問題，與本件被告之過失刑事
      責任無關，另外假設被告闖紅燈之責任分配部分，並非事實，前已論及，亦不
      採納，併此敘明。
五、本件履經函請台灣省嘉雲區車輛行車事故鑑定委員會、臺灣省車輛行車事故覆議
    鑑定委員會、中華民國車輛交通事故鑑定技術研究學會鑑定，均認以何方闖紅燈
    ，何方係肇事因素，嘉鑑字第八九０四九二號函、府覆議字第九００八０六號函
    、九０車鑑字第０五八號函各一紙在卷可參，並未就本件出車禍之肇事責任為具
    體之鑑定，自以上開成大基金會之相關鑑定結果為可採。
六、被害人龐豪佑因本件車禍致頭頭部外傷傷重死亡之事實，已經檢察官督同檢驗員
    相驗屬實，有勘驗筆錄、相驗屍體證明書、驗斷書在卷可稽，又被害人丙○○、
    戊○○同時同地也受有如事實欄所載之傷害，有診斷證明書二紙在卷可稽，而被
    害人龐豪佑之死亡及被害人丙○○、戊○○之受傷，均與被告之過失行為間，有
    相當因果關係，是本件事證明確，被告犯行堪以認定。
七、核被告所為，係犯刑法第二百七十六條第二項之業務過失致人於死罪及同法第二
    百八十四條第二項前段之業務過失傷害罪。被告一過失行為觸犯上開數罪名，係
    想像競合犯，應依法從一重之業務過失致人於死罪處斷。被告行為後，即向到場
    處理之警員張景勳自首肇事等情，已經證人即警員張景勳於原審證述在卷（原審
    卷第四五頁），依法減輕其刑。
八、原審認被告並無過失，因而諭知被告無罪，固非無見，惟查，被告駕駛大客車，
    於夜間因行經交叉路口，超速及未減速慢行而有過失，上訴人檢察官上訴意旨，
    執此指摘原判決不當，為有理由，自應由本院將原判決撤銷改判，爰審酌被告之
    品行尚佳、犯罪所造成之損害、其本身過失程度較低、尚未與被害人達成民事和
    解、犯罪後態度等一切情狀，量處如主文第二項所示之刑，並諭知易科罰金之折
    算標準，以資警惕。
九、據上論斷，應依刑事訴訟法第三百六十九條第一項前段、第三百六十四條、第二
    百九十九條第一項前段、刑法第二百七十六條第二項、第二百八十四條第二項、
    第五十五條、第六十二條、第四十一條第一項，罰金罰鍰提高標準條例第一條前
    段、第二條判決如主文。
本案經檢察官邱克斌到庭執行職務。
中    華    民    國      九十二      年      八      月       五       日
                                  臺灣高等法院臺南分院刑事第六庭
                                      審判長法官  蔡    崇    義
                                            法官  董    武    全
                                            法官  宋    明    中
右正本證明與原本無異。
如不服本判決，應於判決送達後十日內向本院提出上訴狀，其未敘述理由者並應於提
出上訴狀後十日內向本院補提理由書（應附繕本)。
                                      法院書記官  李    育    儒
中    華    民    國      九十二      年      八      月        八      日
參考法條：
刑法第二百七十六條
 (過失致死罪)
因過失致人於死者，處二年以下有期徒刑、拘役或二千元以下罰金。
從事業務之人，因業務上之過失犯前項之罪者，處五年以下有期徒刑或拘役，得併科
三千元以下罰金。
刑法第二百八十四條
 (過失傷害罪)
因過失傷害人者，處六月以下有期徒刑、拘役或五百元以下罰金，致重傷者，處一年
以下有期徒刑、拘役或五百元以下罰金。
從事業務之人，因業務上之過失傷害人者，處一年以下有期徒刑、拘役或一千元以下
罰金，致重傷者，處三年以下有期徒刑、拘役或二千元以下罰金。
附件一：
刑事案件的【證據】與【犯罪事實】兩者的性質不同，證據是物理的事實，是現在的
存在，真正的存在，人可以用感官直接觀察、感覺到證據的存在，並在心中產生本案
的【印象經驗】，但是犯罪事實並非現在存在的物理事實，而是「過去的」、「歷史
的」事實經過（現在已經不存在），證據與犯罪事實的關係，就是證據造成【可疑】
的狀況，一種真正的存在「現在事實」（證據）使人感到另一種可能存在過的「歷史
事實」（犯罪事實）的【可能性】，換言之，證據對人產生一種無法直接觀察到的「
可能犯罪事實」的【可能性】之心理狀態，而人的【理性】是一種本案的【前經驗】
（歷史經驗），由各人先前之體驗及經驗法則所構成，是了解本案「印象經驗」的【
前結構】，也是理解本案諸多疑問的【基礎框架】，更是知道本案模糊點之「所有可
能性」的根源，證據的【證明力】，是證據所建構的現在結構（此部份是比較物理客
觀的「觀察實驗法」所得之成果），與個人理性的前結構【比較】所得之結論（這部
分是使用比較主觀的「主觀內省方法」），為防止主觀內省法的「主觀性」影響到判
斷的正確性，思考過程必須時時處處建基於【個案之案情】，離開個案之案情，有使
主觀想法淹蓋過客觀存在事實的危險。若證據之證明力結合推理作用，已關閉本案在
理論上的所有可能性，本案之「犯罪事實」成為本案【唯一可能性】時，我們才可以
說【相信】過去的事實【存在過】，這是一種【心理事實】的相對存在，並非物理事
實的真正絕對存在，所以一個新的堅強有力證據出現，就會【推翻】原來的犯罪事實
。因此蒐集證據要廣，提出證據後，先找出問題疑點所在，再分類集中比對證據，由
體驗及經驗法則中淬取證據之證明力，結合推理作用、綜合所有事證，看看在本案中
，是否已一一關閉理性上所能想到的本案中的「合理懷疑」，若尚有合理懷疑存在，
則被告犯罪事實的心理現象，就不夠穩定，無法【保證】將此心理事實當成真的事實
時，絕無錯誤的可能性，而法院斟酌所有事證，書寫【判決書】，並說明判斷之【理
由】時，從而勢必有所抉擇。為強化「主觀內省法」之有效程度，必須提高其「透明
度」，也就是提高其「對話性」，而將思考的過程分段解析，明確呈現出其層次及方
法，將使主觀思考的每個階段都能加以【檢驗】，弭補主觀內省法之主觀不確定性，
以提高其信服力。
附件二：
【法學】之方法有兩種，其一為：「邏輯學」之方法，其一為：「詮釋學」方法，邏
輯重在必然性之結論，有演繹及歸納作用，屬於單向性直線思考，為閉鎖性體系，與
目的性無關，重在探求因果關係；但是詮釋係理解與解釋，具有一定之目的性及歷史
性，屬於螺旋式循環思考，為開放式體系，有重構說、綜合說、「對話、問答邏輯」
說，以得到「文本」之「意義」為其任務。參閱「法學方法論」第九八頁以下，Karl
Larenz著，陳愛娥譯，五南圖書出版公司；詮釋學：「高達瑪Hans-Georg Gadamer」
第一七八頁，何衛平著，生智文化事業有限公司；「邏輯學的故事」第四三頁以下，
蔡承志著，洪業文化事業有限公司。
註：參閱「刑法通論」上冊、增訂八版、第一六六頁，林山田著，自行出版。


司法院資訊處製作；財團法人民間司法改革基金會備份。
